臺灣新北地方法院民事判決
110年度訴字第3170號
原      告  林翌傑  
訴訟代理人  秦伊均  
            謝豐澤  
被      告  龐維梓  


            龐瑞貞  

            陳秀錦  
            徐文和  
上  一  人
訴訟代理人  黃麗花  
上列當事人間請求返還土地事件，經本院於民國111年9月15日言
詞辯論終結，判決如下：
    主  文
被告龐維梓、龐瑞貞應將坐落新北市○○區○○段○○○○○地號土地上
如附圖編號八三六之一部分面積二十五平方公尺所示之建物拆除
，並將該部分土地騰空返還予原告及其他共有人全體。
被告陳秀錦、徐文和應將坐落新北市○○區○○段○○○○○地號土地上
如附圖編號八三六之二部分面積三平方公尺所示之建物拆除，並
將該部分土地騰空返還予原告及其他共有人全體。
訴訟費用由被告龐維梓、龐瑞貞負擔十分之九，餘由被告陳秀錦
、徐文和負擔。
本判決第一項於原告以新臺幣壹佰貳拾玖萬貳仟元為被告龐維梓
、龐瑞貞供擔保後，得假執行；但被告龐維梓以新臺幣參佰捌拾
柒萬伍仟元為原告預供擔保，得免為假執行。
本判決第二項於原告以新臺幣壹拾伍萬伍仟元為被告陳秀錦、徐
文和供擔保後，得假執行；但被告陳秀錦、徐文和以新臺幣肆拾
陸萬伍仟元為原告預供擔保，得免為假執行。
    事實及理由
壹、程序方面：
一、按訴狀送達後，原告不得將原訴變更或追加他訴，但擴張或
    減縮應受判決事項之聲明者，不在此限，民事訴訟法第255 
    條第1項但書第3款定有明文。又不變更訴訟標的，而補充或
    更正事實上或法律上之陳述者，非為訴之變更或追加，民事
    訴訟法第256條定有明文。經查，本件原告起訴之聲明原為
    ：㈠被告應將占有原告所有坐落新北市○○區○○段000○0○000○0
    地號土地（下各稱系爭836之1、836之2土地，下合稱系爭土
    地）上之地上物拆除（面積、位置請准予測量），將占有之
    土地返還原告及其他共有人全體。㈡原告願供擔保請宣告准
    予假執行。嗣經原告於111年8月18日言詞辯論期日變更及更
    正訴之聲明為：㈠被告龐維梓、龐瑞貞應將系爭836之1土地
    上如附圖編號836-1部分面積25平方公尺之地上物拆除，並
    將該部分土地騰空返還予原告及其他共有人全體。㈡被告陳
    秀錦、徐文和（與被告龐維梓、龐瑞貞下合稱被告，單指其
    一，逕稱姓名）應將系爭836之2土地上如附圖編號836-2部
    分面積3平方公尺之地上物拆除，並將該部分土地騰空返還
    予原告及其他共有人全體。㈢原告願供擔保請宣告准予假執
    行（見本院卷第187至188頁）。經核原告分就其共有系爭83
    6之1土地請求龐維梓、龐瑞貞拆除地上物，另就其共有系爭
    836之2土地請求陳秀錦、徐文和拆除地上物，顯係減縮應受
    判決事項之聲明，又就訴之聲明第㈠、㈡項所為更正面積及位
    置部分，實未變更本件訴訟標的，而僅係於測量後特定範圍
    ，屬補充聲明使之完足、明確，非為訴之變更或追加，經核
    於法均尚無不符，應予准許。
二、本件龐瑞貞未於言詞辯論期日到場，核無民事訴訟法第386
    條各款所列情形，爰依原告聲請，由其一造辯論而為判決。
貳、實體方面：
一、原告主張：緣系爭土地為原告與其他共有人所共有，而龐維
    梓所有門牌號碼新北市○○區○○街000巷0號1樓房屋（下稱系
    爭151巷1號1樓房屋）之平台，及龐瑞貞所有門牌號碼新北
    市○○區○○街000巷0號2樓房屋（下稱系爭151巷1號2樓房屋）
    之陽台等地上物，均有占用系爭836之1土地，又陳秀錦所有
    門牌號碼新北市○○區○○街000號1樓房屋（下稱系爭149號1樓
    房屋）之平台加蓋、瓦斯管，及徐文和所有門牌號碼新北市
    ○○區○○街000號2樓房屋（下稱系爭149號2樓房屋）之加蓋、
    瓦斯管等地上物，均有占用系爭836之2土地，是前開地上物
    無權占有系爭土地，原告自得請求被告將上開地上物拆除及
    返還土地予原告及其他共有人全體。爰依民法第767條、第8
    21條等規定，提起本件訴訟等語。並聲明：如前開壹、一所
    載最終變更後之聲明。
二、被告則以：
　㈠龐維梓部分：於9、10年前我購入系爭151巷1號1樓房屋時，
    並無增建，之前增建部分有植鋼筋，故系爭151巷1號1樓房
    屋結構有問題，耐震能力有疑慮，之前有洽談危老改建，我
    現在不敢動房子，不知道拆除後是否會有結構方面之問題等
    語，資為抗辯。並聲明：1.請求駁回原告之訴及其假執行聲
    請。2.如受不利之判決，願提供擔保請准宣告免為假執行。
　㈡陳秀錦部分：當初原告有跟我們討論購買土地，但原告提出
    之價格太高我不能接受等語，資為抗辯。並聲明：1.請求駁
    回原告之訴及其假執行聲請。2.如受不利之判決，願提供擔
    保請准宣告免為假執行。
　㈢徐文和部分：徐文和所有系爭149號2樓房屋，係於65年間合
    法起造，並於85年間經徐文和向前屋主購入，基地為坐落新
    北市○○區○○段000地號土地（下稱系爭834土地），而系爭14
    9號2樓房屋之鐵窗及加蓋地上物，均為前屋主所建，尚非徐
    文和自行興建，至瓦斯管線則為系爭151巷1號住戶使用，由
    訴外人欣欣天然瓦斯裝設，非徐文和得處分，而鐵窗、房屋
    有無超越前開基地範圍，而位在系爭836之2土地上，尚屬有
    疑，應由原告先行舉證。又據徐文和所知，系爭834、836之
    2土地均屬原地主所有，原地主所為建築縱有占用情事，原
    告亦應受拘束，且縱有占用鄰地越界建築問題，亦為徐文和
    所不知；退步言，系爭149號2樓房屋縱有增建，亦屬各樓層
    結構範圍內，若貿然拆除將嚴重影響結構安全，且雨窗為防
    水之用，上揭部分均有建築結構、安全、防水等功能，且不
    妨害原告所有權行使，基於經濟利用及安全目的，應毋庸拆
    除，若真有占用，徐文和亦願支付地租。此外，系爭836之2
    土地位於系爭834土地之建築基地旁，僅有3平方公尺，原告
    應有部分亦僅有5％，數十年來均供巷道通行使用，系爭149
    號2樓房屋及鐵窗縱有突出至系爭836之2土地領空，實際上
    未妨害原告就該土地所有權圓滿之使用利益，反之，原告若
    請求被告拆除，將嚴重影響系爭149號2樓房屋結構安全，造
    成徐文和經濟損失，原告之請求不僅有害於社會經濟利益，
    亦與所有權係在促進社會共同進步之現代本質有違，非法律
    保護所有權之道，有權利濫用之情，再徐文和為2樓住戶，
    與1樓住戶之房屋上下相連，倘有占用，占用面積亦不能重
    複計算等語，資為抗辯。並聲明：㈠原告之訴駁回。㈡如受不
    利之判決時，請准供擔保免為假執行。
　㈣龐瑞貞未於言詞辯論期日到場，亦未提出準備書狀作何聲明
    或陳述。
三、經查，原告以買賣為原因，於110年11月17日經登記為系爭
    土地之共有人，應有部分為20分之1；又龐維梓、龐瑞貞分
    為系爭151巷1號1、2樓房屋之所有權人，前開房屋之增建部
    分占用系爭836之1土地如附圖所示編號836-1部分面積25平
    方公尺，陳秀錦、徐文和則分為系爭149號1、2樓房屋之所
    有權人，前開房屋之鐵窗或增建部分占用系爭836之2土地如
    附圖所示編號836-2部分面積3平方公尺等節，有系爭土地之
    土地登記公務用謄本、系爭151巷1號1、2樓及系爭149號1、
    2樓房屋之建物登記公務用謄本、現場照片、新北市中和地
    政事務所111年7月26日新北中地測字第1116192568號函暨所
    附土地複丈成果圖表、本院111年7月15日勘驗筆錄各1份在
    卷可稽（見本院卷第39至41頁、第43至51頁、第14至16頁、
    第169至171頁、第163至166頁），且為被告所不爭執，是此
    部分之事實，自堪信為真實。
四、得心證之理由：
  ㈠按所有人對於無權占有或侵奪其所有物者，得請求返還之。
    對於妨害其所有權者，得請求除去之。有妨害其所有權之虞
    者，得請求防止之。民法第767 條第1 項定有明文。又以無
    權占有為原因，請求返還土地者，占有人對土地所有權存在
    之事實無爭執，而僅以非無權占有為抗辯者，土地所有權人
    對其土地被無權占有之事實無舉證責任，占有人自應就其取
    得占有係有正當權源之事實證明之（最高法院85年度台上字
    第1120號判決意旨可資參照）。是本件原告主張被告等人所
    有系爭151巷1號1、2樓房屋及系爭149號1、2樓房屋無權占
    用系爭土地，依前開說明，被告等人應就其占有系爭土地具
    正當權源乙事負舉證責任。經查，本件經本院至現場勘驗，
    並委由地政機關進行測量繪圖，系爭151巷1號1、2樓房屋確
    實占用系爭836之1土地如附圖所示編號836-1部分面積25平
    方公尺，系爭149號1、2樓房屋確實占用836之2土地如附圖
    所示編號836-2部分面積3平方公尺等情，有本院111年7月15
    日勘驗筆錄、新北市中和地政事務所111年7月26日新北中地
    測字第1116192568號函暨土地複丈成果圖表各1 份在卷可稽
    （見本院卷第163至166頁、第169至171頁），均如前述，是
    此部分事實，誠值認定。至徐文和辯稱系爭149號2樓房屋並
    未占有系爭836之2土地，顯與事實不符，洵無足採。
  ㈡又就被告等人所有系爭151巷1號1、2樓房屋及系爭149號1樓
    房屋有何占有系爭土地之正當權源一節，未據龐維梓、龐瑞
    貞、陳秀錦具體主張說明，更遑論舉證以實其說，自難認其
    所有系爭151巷1號1、2樓房屋及系爭149號1樓具有合法占用
    系爭土地之正當權源自明。至龐維梓雖辯稱其並未就系爭15
    1巷1號1樓房屋增建，又該房屋耐震能力不足，有結構安全
    問題云云，並提出財團法人新北市結構工程技師公會新北市
    既有建築物耐震安檢作業初步評估報告書1份為憑（見本院
    卷第137至139頁）。惟查，縱龐維梓於買受系爭151巷1號1
    樓房屋後並未自行增建，然其現為系爭151巷1號1樓房屋之
    所有權人，為兩造所不爭執，已如前述，則龐維梓就該屋包
    含增建部分具有事實上管領及處分、收益、使用等權能，若
    該屋確有占用他人土地，不論該增建是否係其所為，其仍應
    負排除侵害之責甚明；復依前開初步評估報告書，縱足認系
    爭151巷1號1樓房屋耐震能力有所疑慮，然亦無從據此逕認
    系爭151巷1號1樓房屋有占用系爭836之1土地之合法正當權
    源，況此部分應為嗣後強制執行時拆除方法評估之事，顯無
    從據以為有利於龐維梓之認定。另陳秀錦則辯稱有討論與原
    告購買土地，但價格過高云云，然其此部分所辯並未具體說
    明系爭149號1樓房屋占有系爭836之2土地之合法權源，且屬
    兩造前洽談訴訟外和解之經過，顯無從依此認定陳秀錦所有
    系爭149號1樓房屋係有權占有系爭836之2土地，自亦無從為
    有利於其之認定。
　㈢次按土地所有人建築房屋非因故意或重大過失逾越地界者，
    鄰地所有人如知其越界而不即提出異議，不得請求移去或變
    更其房屋。但土地所有人對於鄰地因此所受之損害，應支付
    償金，98年1月23日修正後之現行民法第796條第1項定有明
    文。且依民法物權編施行法第8條之3之規定，於民法物權編
    修正施行前土地所有人建築房屋逾越地界，鄰地所有人請求
    移去或變更其房屋時，亦適用之。又民法第796條第1項前段
    土地相鄰關係致一方之土地所有權擴張，而他方之土地所有
    權受限制，該權利義務對於嗣後受讓該不動產而取得所有權
    之第三人仍繼續存在；再民法第796條所定鄰地所有人之忍
    受義務，係為土地所有人所建房屋之整體有一部分逾越疆界
    ，若予拆除勢將損及全部建築物之經濟價值而設，倘土地所
    有人所建房屋整體之外，越界加建房屋，則鄰地所有人請求
    拆除，原無礙於所建房屋之整體，即無該條規定之適用；復
    所謂鄰地所有人如知其越界而不即提出異議，係指鄰地所有
    人於土地被越界建築當時明知而不即時反對；另如於越界建
    築當時不知其事，而於建築完竣後始知其情事者，仍無該條
    之適用；所謂鄰地所有人知其越界，須鄰地所有人事實上知
    悉越界建築，方足當之，而主張鄰地所有人知其越界而不即
    提出異議者，應就此項事實負舉證之責任（最高法院85年度
    台上字第119號、86年度台上字第813號、81年度台上字第93
    8號、72年度台上字第4734號、83年度台上字第605號判決意
    旨參照）。徐文和復辯稱其就系爭149號2樓房屋並未增建，
    且瓦斯管為他人所有、使用，系爭836之2、834土地均為原
    地主所有，原告買受系爭836之2土地應受拘束，且系爭149
    號2樓房屋縱有越界建築之情，然原告請求拆除將影響房屋
    結構，而836之2土地供作巷道通行使用，實際上不妨害原告
    使用利益，且面積僅3平方公尺，是原告本件請求有害於社
    會經濟利益，有權利濫用之情云云，為原告所否認。經查：
　1.徐文和現為系爭149號2樓房屋之所有權人一節，為兩造所不
    爭執，業如前述，則無論徐文和有無自行增建，若系爭149
    號2樓房屋確有占用他人土地，其就事實上管領及享有處分
    權能之該屋，仍應負排除侵害之責，至原告所請求拆除範圍
    若另有他人所有之物，應由原告自行向他人請求，則屬另事
    ，尚無從基此作為徐文和占用系爭836之2土地合法正當權源
    之依據。至徐文和另有提出林務局農林航空測量所之航空照
    片1紙為憑（見本院卷第71頁），然依該照片僅可得知前系
    爭149號2樓房屋之空拍樣貌，尚無從認定系爭149號2樓係由
    何人為增建，況縱徐文和未曾就系爭149號2樓房屋為增建，
    然其既為該屋之所有權人，仍須負排除侵害之責，亦如前述
    ，是徐文和所提出前開航空照片，尚無從為有利於其之認定
    。又參諸卷附系爭834、836之2土地之新北市地籍異動索引1
    份（見本院卷第91至107頁），可知系爭836之2土地原為訴
    外人連進財所有，後連進財將系爭836之2土地出售予原告，
    並於110年11月17日辦理所有權移轉登記，而連進財未曾經
    登記為系爭834土地之共有人等情，是徐文和辯稱系爭836之
    2、834土地均為原地主所有，原告應受拘束云云，顯與事實
    不符，無從憑採。再徐文和辯稱其為系爭149號2樓房屋之住
    戶，與系爭149號1樓房屋建築上下相連，若確有占用系爭83
    6之2土地，占有面積不能重複計算云云，然本件系爭149號1
    、2樓各為陳秀錦、徐文和所有，其等均占用系爭836之2土
    地如附圖編號836-2所示面積3平方公尺一節，已如前述，其
    等各就所占用部分負拆屋還地之責，尚無重複計算可言，徐
    文和此部分所辯，顯非可採。
　2.其次，徐文和另辯稱其非故意或重大過失逾越地界，若拆除
    系爭149號2樓房屋占用系爭836之2土地部分，恐將損及系爭
    149號2樓房屋之結構而對居住使用者之安全構成危險，且系
    爭836之2土地供作巷道使用，原告拆屋所獲利益與被告所受
    損害不成比例，應有民法第796條之1第1項規定之適用，原
    告本件請求另有權利濫用之情云云。惟按土地所有人建築房
    屋逾越地界，鄰地所有人請求移去或變更時，法院得斟酌公
    共利益及當事人利益，免為全部或一部之移去或變更。但土
    地所有人故意逾越地界者，不適用之，有98年1月23日修正
    之現行民法第796條之1第1項規定自明。且依民法物權編施
    行法第8條之3規定，上開規定於民法物權編修正施行前土地
    所有人建築房屋逾越地界，鄰地所有人請求移去或變更其房
    屋時，亦適用之。經查，就系爭149號2樓房屋越界占用系爭
    836之2土地部分，被告未能舉證證明原告或其前手於系爭14
    9號2樓房屋建築完成時已知悉該情事，而未即時異議，自無
    民法第796條之1第1項規定之適用。又系爭149號2樓房屋為4
    層鋼筋混凝土造建物，且於65年10月30日即已建築完成等事
    ，有系爭149號2樓房屋登記公務用謄本可佐（見本院卷第51
    頁），復參諸系爭149號2樓房屋占用系爭836之2地號土地如
    附圖所示編號836-2部分所示面積3平方公尺，而系爭149號2
    樓房屋若係於65年間即已建築完成，自屬老舊建物，再系爭
    836之2地號土地111年度公告土地現值為每平方公尺155,000
    元，經以系爭149號2樓房屋所占用土地面積為3平方公尺，
    據以計算價值為465,000元（計算式：155,000元/㎡×3㎡＝465,
    000元），且對於數十年間系爭836之2地號土地為供周遭民
    眾通行使用等節，故本院斟酌前開情形，認徐文和尚不致因
    拆除系爭149號2樓房屋占用系爭836之2地號土地部分，而受
    有巨大之損害，自無民法第796 條之1第1項規定之適用，更
    無原告所得利益甚小，但對被告損害甚鉅，而有權利濫用之
    情可言，是徐文和此部分所辯，仍無足採。
　㈣從而，原告基於系爭土地所有權人之地位，請求龐維梓、龐
    瑞貞分就系爭151巷1號1、2樓房屋增建部分占用系爭836之1
    土地如附圖所示編號836-1部分面積25平方公尺拆除，另請
    求陳秀錦、徐文和分就系爭149號1、2樓房屋鐵窗或增建部
    分占用系爭836之2土地如附圖所示編號836-2部分面積3平方
    公尺拆除，並均將上揭部分土地騰空遷讓返還予各該土地之
    共有人即原告及其他共有人全體，應屬有據。
五、綜上所述，原告依民法第767條第1項前段、中段之規定，請
    求龐維梓、龐瑞貞應將系爭836之1土地上如附圖編號836-1
    部分面積25平方公尺之建物拆除，並將該部分土地騰空返還
    予原告及其他共有人全體；陳秀錦、徐文和應將系爭836之2
    土地上如附圖編號836-2部分面積3平方公尺之建物拆除，並
    將該部分土地騰空返還予原告及其他共有人全體，為有理由
    ，應予准許。
六、原告及龐維梓、陳秀錦、徐文和均陳明願供擔保聲請宣告假
    執行或免為假執行，經核與規定相符，爰分別酌定相當之擔
    保金額，予以准許。
七、本件事證已臻明確，兩造其餘主張與攻擊防禦方法及所提證
    據，經審酌後認與本件判決之結果不生影響，爰不另一一論
    述，併此敘明。
八、訴訟費用負擔之依據：民事訴訟法第78條、第85條第1項但
    書。
中　　華　　民　　國　　111 　年　　9 　　月　　29　　日
                  民事第五庭  法　官　黃乃瑩
如對本判決上訴，須於判決送達後20日內向本院提出上訴狀。如
委任律師提起上訴者，應一併繳納上訴審裁判費。　　　　　　
以上正本係照原本作成。
中　　華　　民　　國　　111 　年　　9 　　月　　29　　日
                              書記官　許宸和